【裁判字號】    97,上易,2253
【裁判日期】    980218
【裁判案由】    恐嚇取財等
【裁判全文】
臺灣高等法院臺中分院刑事判決        97年度上易字第2253號
上  訴  人
即  被  告  丁○○
                      3弄70.
                    現羈押於臺灣臺中看守所
選任辯護人  林文成律師
上  訴  人
即  被  告  戊○○
                      號
選任辯護人  陳忠儀律師
上列上訴人因恐嚇取財等案件，不服臺灣彰化地方法院97年度易
字第1636號中華民國97年11月18日第一審判決（起訴案號：臺灣
彰化地方法院檢察署97年度偵字第4285、4559號），提起上訴，
本院判決如下：
    主  文
原判決關於丁○○於民國九十六年八月二十日與同年十二月間某
日恐嚇危害安全，及所定之應執行刑部分，均撤銷。
丁○○被訴於民國九十六年八月二十日與同年十二月間某日恐嚇
危害安全部分，皆無罪。
其他上訴（即原判決關於丁○○所犯如附表各編號所示之罪及戊○○部分）駁回。
上開關於丁○○上訴駁回部分所處之刑，應執行有期徒刑貳年陸
月，扣案之MOTOROLA牌行動電話壹具（含門號0000000000號 SIM
卡壹枚）沒收。
    事  實
一、丁○○前曾因違反懲治盜匪條例案件，經本院以88年度上更
    (一)字第298號判處有期徒刑7年 6月，嗣經上訴，再由最高法
    院以89年度臺上字第5444號判決駁回上訴而確定，嗣經送監
    執行，於民國91年10月29日因縮短刑期假釋出監付保護管束
    ，並於94年12月 3日縮刑期滿未經撤銷假釋，以已執行完畢
    論。詎仍不思悛悔，竟或單獨或與戊○○共同基於意圖為自
    己不法所有之犯意聯絡，或與楊道明（已經原審判處應執行
    有期徒刑四月確定）基於共同恐嚇、強制之犯意聯絡，先後
    於下列時間、地點，為下列行為：
  (一)緣賴美麗於96年6月21日凌晨4時許，飲酒後騎乘車牌號碼UD
    7-116號輕型機車，行經彰化縣員林鎮○○路 ○段513號前，
    撞擊邱茂宬（業經臺灣彰化地方法院檢察署96年度偵字第65
    65號案為不起訴處分）順向停放在路肩之車牌號碼RY-978號
    營業用大貨車左後輪，致賴美麗人車倒地，受有腦內出血、
    血胸及身體多處骨折等傷害，經送醫後延至同年 6月27日下
    午12時 5分不治死亡。而該營業用大貨車係屬「源彰交通有
    限公司」所有，且已向「第一產物保險股份有限公司」（以
    下簡稱第一產物保險公司）投保強制責任保險及任意保險，
    賴美麗之子詹佳霖遂前往址設彰化縣員林鎮○○街 170號「
    第一產物保險股份有限公司員林營業部」詢問申請理賠事宜
    ，然因賴美麗係酒後駕車（抽血檢驗血液酒精濃度，測得其
    值為222.23mg /dl，換算呼氣酒精濃度為每公升1.11毫克）
    ，且該營業用大貨車順行方向緊靠道路右側停放，並無明顯
    過失，第一產物保險公司乃拒絕理賠。丁○○與戊○○二人
    得知此事後，遂主動向詹佳霖表示願介入處理保險事宜，並
    提議所獲得之理賠保險金在新臺幣（下同）200 萬元以下，
    由賴美麗之家屬取得，理賠保險金超過 200萬元之部分，則
    為丁○○與戊○○二人之報酬。詹佳霖應允後，丁○○與戊○○二人遂於96年7月6日下午某時，前往第一產物保險公司
    員林營業部，二人進入該公司後，戊○○先訛稱自己係埔心
    鄉代表，丁○○則以兇惡之口氣詢問該公司理賠人員己○○
    ：「理賠是誰？」、「賴美麗死亡案你要怎麼跟我處理」等
    語，並恫嚇稱：「死者是離婚的人，家境不好，要賠 400萬
    給他家屬，否則會叫小弟跟著你上下班」，又接續於同年 7
    月 6日至13日間，以其持用之門號0000000000號等行動電話
    撥打己○○使用之行動電話恫嚇稱：「如果這件案子沒有處
    理好，就要給你吃子彈、我要讓你幹不下去、這件事如果沒
    讓我處理，一定會很硬」等語，以此恐嚇己○○，致使己○○心生畏懼。又丁○○於該公司營一課課長辛○○、營業員
    丙○○、理賠員己○○等人出面協調保險理賠時，復出言恐
    嚇：「我叫做『光頭昌』、我是天道盟的、我是受賴美麗的
    家屬委託，要替他們處理保險的事情，如果你們公司要是不
    賠，我就要每天到你們公司來泡茶」等語，丁○○與戊○○
    二人即以此方式使第一產物保險公司理賠人員心生畏懼，同
    意賠償保險金 270萬元，丁○○及戊○○則從中取得報酬70
    萬元（其中丁○○分得32萬5千元，戊○○分得37萬5千元）
    ；此外戊○○又出面要求詹佳霖另給予10萬元之紅包，經詹
    佳霖交付戊○○後轉交由丁○○取得，合計丁○○取得42萬
    5千元之利得。
  (二)緣許雯君未考領有合格之駕駛執照，於94年 5月16日上午11
    時許，騎乘車牌號碼BM3─482號重機車，行經彰化縣永靖鄉
    ○○路與永靖街口時，與陳世鈞（過失傷害部分未據告訴）
    駕駛之車牌號碼4592─FZ號自用小貨車發生碰撞，許雯君因
    而受有氣胸、血胸、腦震盪、右腿骨折等傷害。而該自用小
    貨車係屬「洋明國際股份有限公司」所有，且已向「蘇黎世
    產物保險股份有限公司」（以下簡稱蘇黎世產物保險公司）
    投保強制責任保險，許雯君之父許世傑遂向「蘇黎世產物保
    險股份有限公司員林通訊處」申請理賠。丁○○得知此事後
    ，遂主動向許世傑表示願介入處理保險事宜，許世傑應允後
    ，丁○○遂於96年9月11日上午9時20分許，前往蘇黎世產物
    保險公司員林通訊處內，出示診斷證明書2紙、收據4紙，向
    該公司理賠人員甲○○出言恐嚇：「我叫做『阿昌』啦，你
    看，這一件你知道嗎？這個這麼嚴重，我有去問過了，這個
    可賠20萬，這個20萬你就處理給我，看你要不要幫這個忙，
    你要是看我一個人來看我沒，沒關係，我會叫一些小弟過來
    ，如果你要是幫我的忙，我會謝謝你、但要是不幫我的忙，
    你上下班的時候，我會請人來陪你上下班」等語，致使甲○○心生畏懼，同意賠償保險金17萬 7千元（依該公司之規定
    ，許雯君理賠案之醫藥費為9000元，另外加上看護費等，至
    多理賠4萬元），丁○○則從中獲取報酬約5、6萬元。
  (三)楊道明（已經原審判處有期徒刑四月確定）係「承富企業有
    限公司」（以下簡稱承富公司）負責人，經營中部地區學校
    營養午餐業務，緣「天堂鳥托兒所」、「倍司特托兒所」、
    「博士登補習班」負責人乙○○積欠承富公司午餐費共計12
    萬 5千元，楊道明雖可預見將上開債務交由丁○○等人催討
    ，可能會採取言語或舉止暴力之方式，竟為期收回上開債款
    ，仍基於縱以上開手法，亦不違反其本意之犯意聯絡，在丁○○主動提議下，應允由丁○○處理乙○○所積欠上揭債款
    。丁○○即或單獨或夥同3或4名不詳年籍、姓名之成年男子
    ，基於恐嚇、強制之犯意聯絡，先後為下列行為：
    1.於97年1月間某日，丁○○夥同3名姓名、年籍不詳之成年
      男子前往乙○○開設位在彰化縣溪湖鎮○○路39號「博士
      登補習班」，進入該補習班後，丁○○即以兇惡之口吻向
      乙○○稱：「你很厲害、欠錢不還、現在馬上寫一張本票
      給我，不然我則要砸店等語」，另一名成年男子則出言恐
      嚇：「幹你娘、要趕快還錢啦，要是不還錢我們每天都要
      來啦，看你要怎麼經營下去」等語，並作勢欲掌摑乙○○
      ，以此脅迫方式，致乙○○雖無義務，仍不得已簽發票面
      金額12萬5千元之本票1紙交付予丁○○，丁○○等人始離
      去該補習班；
    2.又丁○○先於97年 2月17日中午某時，以電話催促乙○○
      將積欠之上開款項匯入承富公司指定之帳戶未果後，遂於
      同年月18日凌晨某時，接續前往上址「倍思特托兒所」及
      址設彰化縣二林鎮○○路70之 3號之「天堂鳥托兒所」，
      以紅色油漆噴灑「莊」等字樣在門口佈告欄上（毀損部分
      未據告訴），以此加害財產、生命之方式恐嚇乙○○清償
      債務，致生危害於乙○○之安全。
二、案經彰化縣警察局員林分局報請臺灣彰化地方法院檢察署檢
    察官偵查起訴。
    理  由
壹、證據能力部分
一、按被告以外之人（包括證人、鑑定人、告訴人、被害人及共
    同被告等）於審判外之陳述，雖不符刑事訴訟法第159 條之
    1 至第159 條之4 之規定，而經當事人於審判程序同意作為
    證據，法院審酌該言詞陳述或書面陳述作成時之情況，認為
    適當者，亦得為證據。當事人、代理人或辯護人於法院調查
    證據時，知有刑事訴訟法第159條第1項不得為證據之情形，
    而未於言詞辯論終結前聲明異議者，視為有前項之同意，同
    法第159條之5定有明文，立法意旨在於傳聞證據未經當事人
    之反對詰問予以核實，原則上先予排除。惟若當事人已放棄
    反對詰問權，於審判程序中表明同意該等傳聞證據可作為證
    據；或於言詞辯論終結前未聲明異議，基於尊重當事人對傳
    聞證據之處分權，及證據資料愈豐富，愈有助於真實發見之
    理念，且強化言詞辯論主義，使訴訟程序得以順暢進行，上
    開傳聞證據亦均具有證據能力。查本判決後述所援引之全部
    卷證，檢察官、被告及其等之選任辯護人均不爭執其證據能
    力，本院復衡以該等供述證據作成時之情況，應為適當，是
    可認後述所引用證據之證據能力均無疑義，合先敘明。
二、次按刑事訴訟法上「證據排除原則」，係指將具有證據價值
    ，或真實之證據因取得程序之違法，而予以排除之法則。而
    私人之錄音、錄影之行為所取得之證據，應受刑法第315 條
    之1 與通訊保障及監察法之規範，私人違反此規範所取得之
    證據，固應予排除。惟依通訊保障及監察法第29條第3 款規
    定：「監察者為通訊之一方或已得通訊之一方事先同意，而
    非出於不法目的者，不罰。」通訊之一方非出於不法目的之
    錄音，所取得之證據，即無證據排除原則之適用。亦即上開
    私人之錄音、錄影行為所取得之證據，仍具有證據能力 (最
    高法院92年度臺上字第2677號判決意旨參照）。經查，本案
    被害人乙○○提出之電話錄音資料，被害人乙○○為通訊之
    一方，其利用電話錄音，私自側錄其與被告丁○○之談話內
    容，旨在蒐集保存被告丁○○恐嚇危害安全之不法事證，並
    非出於不法目的，按諸前揭說明，其因而取得之通話內容錄
    音帶等證據，即非無證據能力，被告丁○○之選任辯護人認
    無法證明與本案犯罪之關連性而不得採為證據，即非可採。
貳、認定本案犯罪事實所憑之證據及理由
一、訊據被告丁○○，固坦承曾前往第一產物保險公司，以「要
    每天到公司來泡茶」一語恐嚇理賠人員之事實；惟與被告戊○○均否認有何恐嚇取財、恐嚇或強制之犯行。被告丁○○
    辯稱：伊除口氣比較不好說要每天到第一產物保險公司泡茶
    外，其餘恐嚇的話都沒有說；且伊僅是去拜託蘇黎世產物保
    險公司理賠人員多賠一點錢；又伊只向乙○○要過一次8700
    元，也僅到過天堂鳥托兒所一次幫承富公司要便當錢，但伊
    均未恐嚇乙○○，其他日期伊均未去找過乙○○云云。被告
    丁○○選任辯護人則為被告丁○○辯護稱：「被告丁○○縱
    有恐嚇第一產物保險公司人員之行為，惟該公司最終仍依內
    部正常程序核定理賠金額，是被告所為應不該當恐嚇取財罪
    ；而被告被訴恐嚇蘇黎世產物保險公司一事僅有被害人甲○○指訴，又該案理賠過程中，理賠人員甲○○仍有充分自主
    性，是被告所為亦不該當恐嚇取財罪；被告恐嚇被害人乙○○一節，被害人前後指訴不一，不足採信」等語。被告戊○○則辯稱：伊僅是陪同丁○○去第一產物保險公司協調，且
    伊前亦確曾擔任彰化縣埔心鄉之鄉民代表，伊並未恐嚇云云
    。
二、經查，上揭犯罪事實欄(一)所示之犯行，業據證人即被害人己○○、辛○○、丙○○分別於警詢、偵查時證述綦詳，互核
    與證人鄭昭政、詹佳霖於警詢、偵查中證述之情節相符，並
    有證人己○○書寫之汽車險肇事處理報告表-1、汽車險肇事
    處理報告表-2、彰化縣員林鎮調解委員會調解書、詹佳霖永
    靖郵局帳戶交易明細影本各一紙，及臺灣彰化地方法院檢察
    署96年度偵字第6565號不起訴處分書、第一產物保險公司汽
    車保險計算書一份在卷可稽；參以證人己○○自87年間起即
    擔任第一產物保險公司理賠員，與被告丁○○素無怨隙，自
    無甘冒偽證重典設詞誣陷被告丁○○之必要，被告丁○○空
    言否認有以「讓你吃子彈」等加害生命之事恐嚇被害人，顯
    係避就之詞，無足採信。至戊○○雖另以前詞置辯，惟證人
    詹佳霖於偵查時證稱：伊處理母親賴美麗喪事期間，被告丁○○來弔唁時得知保險公司不理賠一事，即主動提議處理，
    並要求先拿 5萬元公關費，伊告訴其等伊沒有錢，丁○○或
    戊○○則改要求保險金撥付時要給其等70萬元。事後保險金
    撥付也是戊○○通知伊去刷存摺，伊有領70萬元予戊○○，
    因為戊○○一直打電話給伊。保險事宜都是戊○○與伊接洽
    ，戊○○亦有去找伊姊姊要這筆70萬元，伊姊姊也會害怕，
    後來戊○○又說要紅包，伊才在同年 8月15日又領10萬元等
    語明確（見偵查卷第75至76頁），而證人己○○、辛○○、
    丙○○亦均證稱：「被告戊○○陪同被告丁○○前往第一產
    物保險公司時，自稱是埔心鄉代表，但沒有說甚麼話，都是
    丁○○主導」等語，顯見被告戊○○就被告丁○○為賴美麗
    家屬處理保險理賠金事件，確有居間仲介，且於被告丁○○
    於上開時間，在上址第一產物保險公司出言恐嚇被害人己○○、辛○○、丙○○時，復虛張聲勢訛稱地方民意代表陪同
    到場助勢，且其等二人亦與證人詹佳霖事先約定若日後領得
    保險金，將可朋分後酬，由此足認被告丁○○與戊○○就上
    開恐嚇取財之犯行間，確具有犯意之聯絡與行為之分擔至明
    。雖被告戊○○於本院另舉證人即共同被告丁○○結證：「
    （選任辯護人陳忠儀律師問：你與戊○○到第一產物保險公
    司前，有無先討論以何種方式與保險公司談？）沒有」、「
    （選任辯護人陳忠儀律師問：戊○○事前有無要你對保險公
    司人員說什麼恐嚇的話？）沒有」、「（選任辯護人陳忠儀
    律師問：你當天對保險公司人員談的話有無事先對戊○○說
    ？）我對他說被害人被撞死，而且賴美麗又是離婚的人，看
    我們是否能夠多爭取理賠的金額」、「（選任辯護人陳忠儀
    律師問：是否還有其他的話？）沒有」、「（選任辯護人陳
    忠儀律師問：戊○○事前是否知道當天會發生恐嚇的事情？
    ）說泡茶是我自己講的，戊○○事前不知道」等語等情，辯
    稱其與被告丁○○就本案並無任何之犯意聯絡云云。然衡諸
    一般事理，茍被告戊○○於本案事前未與被告丁○○達成協
    議，共謀本案之各項分工，其等於事後就取得自詹佳霖之報
    酬70萬元部分，被告戊○○竟可分得較被告丁○○為多之款
    項，此顯有悖於一般之常情，已難令人置信；況被告戊○○
    確於96年7月6日被告丁○○前往第一產物保險公司員林營業
    部恫嚇該公司理賠人員時，共同前往並在場助勢，此已據證
    人蒲丁從於警詢、偵查中證述甚詳，是被告戊○○顯於本案
    事前即與被告丁○○有犯意之聯絡甚明，上開證人即共同被
    告丁○○之證述顯係迴護被告戊○○之詞，難予採憑。
三、次查上揭犯罪事實欄(二)所示被告丁○○以上開言詞恫嚇被害
    人甲○○之犯行，業據證人甲○○於警詢、偵查及原審審理
    中證述詳實；參以證人甲○○證稱被告丁○○曾多次以持用
    之門號0000000000號行動電話向伊詢問保險案件申請理賠之
    進度乙節，此亦有證人甲○○持用之門號0000000000號行動
    電話畫面照片顯示被告丁○○之來電紀錄無誤，衡以證人甲○○自84年間起即擔任蘇黎世產物保險公司理賠員，與被告
    丁○○素無怨隙，自無甘冒偽證重典設詞誣陷被告丁○○之
    必要，其證述亦應屬可信。且依證人甲○○之證述，被告丁○○所使用之言詞，於社會慣用語上，堪認為係加害生命、
    身體之通知，客觀上已足使一般人心生畏怖，而證人甲○○
    於原審97年11月4日審理到庭作證時，已距案發時間1年有餘
    ，仍稱出庭有恐懼感，益徵被告丁○○上開言詞，在主觀上
    亦已使證人甲○○心生畏懼，並已達危害其生命、身體安全
    之程度。
四、再按刑法第346 條第1 項之恐嚇取財罪之構成，以犯人所為
    不法之惡害通知達到於被害人，並足使其心生畏懼而交付財
    物為要件，又刑法第346 條第1 項之恐嚇取財罪，係以意圖
    為自己或第三人不法所有為構成要件之一，若僅以恐嚇方法
    使人交付財物，而並無不法所有之意圖者，縱令其行為或可
    觸犯他項罪名，要無由成立本條之恐嚇取財罪（最高法院45
    年臺上字第1450號判例、83年度臺上字第2689號判決要旨可
    資參照）。查證人辛○○於警詢中證稱：「一般人申請之案
    件，我們公司僅會賠償強制責任險150 萬元予家屬，任意險
    之部分則會送鑑定委員會再決定予以理賠，但本案因為理賠
    員己○○遭受恐嚇，所以未經鑑定任意險就直接理賠120 萬
    元」等語（見97年3 月7 日警詢筆錄）；又證人甲○○證稱
    ：保險公司核定汽車強制責任保險理賠金額之依據除相關單
    據外，尚包含看護費用、交通費用及殘障等級，被告丁○○
    申請許雯君車禍事件所提出之單據，其中醫藥費用為 9千元
    ，加計看護費用，理賠金額不超過 4萬元，後來伊有向總公
    司報告遭恐嚇一事，最後放寬被害人殘廢等級之認定，才能
    提高理賠金額等語等情（見97年 3月10日警詢筆錄、原審97
    年11月 4日審判筆錄）；此與證人即蘇黎世產物保險公司員
    林通訊處副理賴睿泰證稱：被告丁○○於96年 9月間某日前
    往伊公司，約20分鐘離去後，甲○○即向伊報備遭對方恐嚇
    ，要求理賠20萬元一事，伊告訴甲○○要向總公司反應，總
    公司考量員工安全，才傾向提高保險理賠至17萬 7千餘元」
    等語相符（見97年3月7日警詢筆錄），是於上揭犯罪事實欄
    (一)(二)所示之賴美麗、許雯君保險理賠事件中，以提出之申請
    單據及保險公司理賠慣例，實均不足以獲致上揭金額之保險
    理賠，惟被告丁○○以恐嚇之方式，強索高於循正常理賠程
    序所可領得之保險金，業如前述，其確有不法所有之意圖，
    至為灼然。
五、再查上揭犯罪事實欄(三)所示之犯行，業據證人即被害人乙○○於警詢、偵查時證稱：96年 9月間起，因伊所開設之幼稚
    園積欠承富公司12萬餘元之午餐費，期間就有自稱承富公司
    派來之男子撥打電話給伊催討債務，……97年 1月間被告丁○○率3名年輕男子至博士登補習班該次，被告丁○○拿出1
    紙本票要伊開具12萬5千元，之後才願意離開，97年2月17日
    中午某時，伊接獲被告丁○○之電話要伊匯 2萬元，伊僅匯
    了 5千元，之後就接到辱罵電話說要噴油漆，隔天倍思特托
    兒所就被噴灑紅漆，伊可以認出打電話的人就是丁○○，因
    為伊曾經被丁○○當面恐嚇過」；於原審審理時證稱：97年
    1月間，被告丁○○帶同另外 2至3名成年男子前往伊經營之
    博士登補習班，恐嚇伊簽發本票，還有 1位胖胖的男子要打
    伊巴掌；97年2月18日前伊接獲被告丁○○之電話指定伊匯2
    萬元，伊僅匯了 5千元，之後就接到辱罵電話說要噴油漆，
    隔天所有的校車都被噴灑紅漆」等語（見原審上揭審判筆錄
    ），並有被害人乙○○提出之電話通聯紀錄及錄音譯文（見
    偵查卷第203至221頁）、公佈欄遭噴漆照片 2張在卷可按，
    又上開錄音內容亦經檢察官97年 8月25日當庭勘驗與譯文大
    致相符，應認證人乙○○之上揭證述，並非全然無據。雖被
    告丁○○之辯護人辯護稱：證人乙○○於原審審理時就被告
    丁○○前往其經營之數家文教機構恐嚇之時間次序、夥同對
    象與偵查中所述多有出入等語，惟其就確遭被告丁○○電話
    或當面恐嚇、其中 1次甚且簽發本票情節之證述，則始終前
    後一致，衡以人之記憶本會伴隨時間之經過而漸趨模糊，加
    之證人乙○○亦證稱：除伊親身與被告丁○○見面之 4次外
    ，被告丁○○亦曾打電話到學校，有時亦會有自稱承富公司
    之人到學校討債，被告丁○○亦有帶其他人同去要錢，但這
    些人伊都不認識，在警局亦無法指認等語，足見被告丁○○
    或單獨或夥同其餘不詳成年男子催討債務之次數極為頻繁、
    手法不一，參以證人乙○○又不識陪同被告丁○○前往催收
    帳款之成年男子，在遭恐嚇、脅迫之驚恐心理狀態下，無法
    清楚指認其餘共犯亦不違常情，實難因證人乙○○所述細節
    並非完全一致，而否定其證詞之可信度。再查刑法恐嚇取財
    罪之惡害通知方法，並無限制，除以積極明示之言語舉動外
    ，凡以其他足使被害人理解其意義之方法或暗示其如不從，
    將加危害而使被害人心生畏怖者，均應包括在內，被告丁○○等人藉噴灑紅漆並書寫被害人姓氏字樣之手法，依常情含
    有暗示被害人不從將加危害之意，致被害人心生畏懼，自亦
    符合恐嚇要件。
六、至被告丁○○雖另以前揭情詞置辯，惟查：
  (一)按共同實施犯罪行為之人，在合同意思範圍以內，各自分擔
    犯罪行為之一部，相互利用他人之行為，以達其犯罪之目的
    者，即應對於全部所發生之結果，共同負責，又共同正犯之
    成立，祇須具有犯意之聯絡，行為之分擔，既不問犯罪動機
    起於何人，亦不必每一階段犯行，均經參與（最高法院28年
    上字第3110號判例、34年上字第 862號判例意旨參照）；復
    按以自己共同犯罪之意思，參與實施犯罪構成要件以外之行
    為，或以自己共同犯罪之意思，事先同謀，而由其中一部分
    人實施犯罪之行為者，均為共同正犯（司法院大法官會議第
    109 號解釋要旨參照）；再按共同正犯之意思聯絡，不限於
    事前有所協議，其於行為當時，基於相互之認識，以共同犯
    罪之意思參與者，亦無礙於共同正犯之成立；又意思之聯絡
    並不限於事前有所謀議，即僅於行為當時有共同犯意之聯絡
    者，亦屬之，且其表示之方法，亦不以明示通謀為必要，即
    相互間有默示之合致，亦無不可（最高法院73年臺上字第18
    86號判例、73年臺上字第2364號判例意旨參照）。
  (二)被告丁○○固辯稱自上開天堂鳥托兒所等學校監視錄影設備
    翻拍畫面未見其身影，不能證明其有到該等處所恐嚇云云，
    然查其自承係為承富公司催討被害人乙○○積欠之營養午餐
    款項，而依證人乙○○上揭所述，其於上開時地遭恐嚇或強
    制簽發本票，均緣起於與承富公司間之債務糾紛，再者，證
    人乙○○亦證稱於97年2月18日上址學校遭噴漆恐嚇前1日，
    曾接獲被告丁○○催促還款之電話，是應認被告丁○○與上
    揭姓名、年籍不詳，前往被害人經營之上開托兒所等處實施
    恐嚇、強制犯行之成年男子間，均有犯意聯絡及行為分擔，
    自應就上開恐嚇、強制等犯行全部負責，其上揭所辯顯為事
    後推卸之詞，不足採信。
七、至被告丁○○及其選任辯護人雖於原審審理時，聲請：(一)將
    被害人乙○○提供之電話錄音紀錄作聲紋比對，是否與被告
    丁○○、案外人黃耀仁、吳榮格之聲紋相符；(二)調閱「倍思
    特托兒所」、「天堂鳥托兒所」之監視錄影設備畫面，證明
    被告丁○○並未以電話及至上開地點噴灑紅漆之方式恐嚇被
    害人乙○○等情。惟上開犯罪事實，業據證人即被害人乙○○於警詢、偵查及原審審理時證述綦詳，且基於共同正犯犯
    意聯絡及行為分擔之原則，原審就已調查之證據資料認為心
    證已明，被告丁○○及其辯護人其餘部分之聲請調查之待證
    事項又與本案被告之犯罪事實無相當之關聯性，核無調查必
    要，業據原審於判決理由敘明甚詳，本院亦認無再予調查之
    必要。
八、核被告丁○○就犯罪事實欄(一)(二)所為，均係犯刑法第346 條
    第 1項之恐嚇取財罪；就犯罪事實欄(三)1.2.所為，係分別犯
    刑法第304條第 1項之強制罪及同法第305條之恐嚇危害安全
    罪（各次涉犯法條罪名詳如附表所示）；被告戊○○就犯罪
    事實欄(一)所為，係犯刑法第346條第1項之恐嚇取財罪。公訴
    人雖認被告丁○○與楊道明如犯罪事實欄(三)1.所為，係犯刑
    法第 305條之恐嚇危害安全罪，惟被告丁○○本於為同案被
    告楊道明催討債務人乙○○所積欠債務之目的，以上揭言詞
    恐嚇之方法，致債務人心生畏懼，其等固無不法所有之意圖
    ，惟債務人本有與債權人磋商洽談決定清償時間、地點、方
    式及數額之權利，倘以此脅迫方式，逼使債務人簽發相當於
    債務金額之本票交予被告丁○○收執，即屬使債務人行無義
    務之事，而該當刑法第304條第1項強制罪之構成要件，其恐
    嚇行為，亦僅屬犯強制罪之手段，無更論以恐嚇危害安全罪
    之餘地，公訴意旨認被告丁○○與同案被告楊道明此部分所
    為，係犯刑法第 305條之恐嚇危害安全罪，尚有未洽，惟其
    基本社會事實同一，本院自得變更起訴法條。被告丁○○與
    被告戊○○就犯罪事實欄(一)所示犯行；被告丁○○、同案被
    告楊道明與上揭姓名、年籍不詳之之成年男子間就犯罪事實
    欄(三)所示犯行間，互有犯意聯絡及行為分擔，均為共同正犯
    。再按所謂「接續犯」，係指數行為於同時同地或密切接近
    之時地實施，侵害同一種之法益，各行為之獨立性極為薄弱
    ，依一般社會健全觀念，在時間差距上，難以強行分開，在
    刑法評價上，以視為數個舉動之接續施行，合為包括之一行
    為予以評價，較為合理，而為包括之一罪（最高法院86年臺
    上字第3295號判例意旨參照）。查起訴之犯罪事實欄(三)2.雖
    未敘及被告丁○○前往上址「天堂鳥托兒所」噴漆恐嚇之事
    實，惟此部分業經原審蒞庭實施公訴檢察官當庭追加，又與
    已起訴之在「倍思特托兒所」噴漆恐嚇部分發生時間密接，
    侵害同一被害人法益，有接續犯之關係，本院自得併予審究
    ；起訴意旨雖另認被告丁○○與同案被告楊道明如犯罪事實
    欄(三)所示之犯行係接續為之，惟其犯罪時間彼此間隔達月餘
    之久，並非密接，地點又非同一，參諸上開判例意旨，尚難
    認各行為獨立性薄弱，而不宜論為接續犯，是被告丁○○所
    犯上開恐嚇取財、恐嚇、強制罪間，犯意各別，行為互殊，
    應予分論併罰。又被告丁○○前因違反懲治盜匪條例案件，
    經本院以88年度上更(一)字第298號判決判處有期徒刑7年 6月
    ，嗣經上訴，再由最高法院以89年度臺上字第5444號判決駁
    回上訴而確定，嗣經送監執行，於91年10月29日因縮短刑期
    假釋出監付保護管束，並於94年12月 3日縮刑期滿未經撤銷
    假釋，以已執行完畢論等情，此有臺灣彰化地方法院檢察署
    刑案資料查註紀錄表及臺灣高等法院被告前案紀錄表各一份
    在卷可稽，其於受有期徒刑執行完畢後，五年以內故意再犯
    本件最重本刑為有期徒刑以上之各罪，均為累犯，皆應依刑
    法第47條第1項之規定，分別加重其刑。
九、原審以被告丁○○、戊○○二人之罪證明確，予以論罪科刑
    ，固非無見，惟查：
  (一)就被告丁○○除於96年 8月20日、同年12月間某日之恐嚇危
    害安全（此等部分詳述於後）以外，及被告戊○○上開部分
    ，原審適用刑事訴訟法第299條第 1項前段、第300條，刑法
    第28條、第304條第1項、第305條、第346條第 1項、第47條
    第1項、第51條第5款、第38條第1項第2款規定，予以論罪，
    並審酌被告丁○○前即有多次恐嚇前科，素行不良，詎不思
    悔改而仍從事暴力討債活動，被告戊○○明知此情，仍仲介
    被告丁○○並假藉地方代表名義共謀不法所得，嚴重影響社
    會秩序，惡性非輕，及其等犯罪之動機、目的、手段、生活
    狀況、智識程度，暨犯罪後均未能坦承犯行，態度不佳等一
    切情狀，分別量處如原審判決主文所示之刑。並以共同正犯
    因相互間利用他人之行為，以遂行其犯意之實現，本於責任
    共同之原則，有關沒收部分，對於共犯間供犯罪所用之物，
    自均應為沒收之諭知（最高法院91年度臺上字第5583號判決
    參照），查扣案之MOTOROLA牌行動電話1具（搭配門號00000
    00000號SIM卡使用），係被告丁○○所有之物，業據其供明
    在卷（見原審上揭審判筆錄），又係供犯本案恐嚇取財犯行
    所用之物，業據證人己○○證述明確，已如前述，再者，因
    行動電話之服務須以 SIM卡為介面，故行動電話業者於出租
    行動電話門號予消費者使用時，即同時附帶提供 SIM卡給消
    費者做為門號使用之介面，故於該公司接受消費者申辦門號
    並將該門號開通上線時，該公司即將 SIM卡所有權移轉予消
    費者，此有司法院97年5月6日院臺廳刑一字第0970009760號
    函暨所附之各該電信公司函及申請書、服務契約書等可參，
    是以本件行動電話之 SIM卡均應認為係屬客戶即被告丁○○
    所有，而併予宣告沒收，並基於共犯責任共同法理，對被告
    戊○○亦併予宣告沒收。至扣案被告丁○○所有之MOTOROLA
    行動電話1具（搭配門號0000000000號SIM卡使用），雖曾用
    以與同案被告楊道明聯繫催討債務事宜，惟依卷存通訊監察
    譯文尚無從證明被告丁○○曾持向被害人恐嚇，而被告戊○○所有之TELSDA牌行動電話1具（搭配0000000000號SIM卡使
    用），亦均尚乏證據證明與本案恐嚇取財或恐嚇犯罪有何關
    聯，而不予宣告沒收，均附予敘明。認事用法並無不當，量
    刑亦屬妥適，被告二人就此等部分之上訴意旨猶執前詞否認
    犯行，而指摘原判決不當，為無理由，應予駁回。並由本院
    就上開關於被告丁○○上訴駁回部分另定其應執行之刑。
  (二)原審雖認被告丁○○於96年 8月20日、同年12月間某日，亦
    有恐嚇告訴人乙○○致生危害安全之犯行，惟本案被告丁○○除上開如犯罪事實欄(三)1.2.所示二次強制及恐嚇乙○○外
    ，並無證據足以認定被告另有此等部分之恐嚇乙○○致生危
    害乙○○安全之行為（詳如後述），原審疏未審究上情，而
    認被告亦有此等部分之行為，容有未洽，被告上訴意旨以此
    指摘原判決不當（詳如後述，無罪之部分），為有理由，自
    應由本院將原判決此部分撤銷改判，本案既無證據足以證明
    被告丁○○亦涉有此部分之行為，自應諭知被告丁○○此等
    部分無罪之判決。
十、公訴意旨另略以：被告丁○○
  (一)於96年 8月20日上午11時33分許至同日11時56分許間某時（
    起訴書原誤載為96年 8月16日，業經原審蒞庭實施公訴之檢
    察官當庭更正），由丁○○撥打電話向乙○○稱：「我一定
    要亂到你生意無法做」等語，以此加害財產之事恐嚇乙○○
    ，致生危害於安全。
  (二)於96年12月間某日上午11時許，丁○○夥同 1名姓名年籍不
    詳之成年男子前往乙○○開設位在彰化縣溪湖鎮○○街96號
    「倍思特托兒所」，進入該托兒所後，隨即徒手將幼稚園內
    之桌椅、白板架翻倒，並以兇惡之口吻向乙○○恫嚇稱：「
    我是承富，借問一下，你是哪時候要還錢，幹你娘耶，承富
    已經把帳交給我了，你要是不給我，你就不要開了」等語，
    以此加害財產之事恐嚇乙○○，致生危害於乙○○之安全。
    因認被告丁○○此部分亦涉犯刑法第 305條之恐嚇危害安全
    罪嫌。
    然按犯罪事實應依證據認定之，無證據不得認定犯罪事實，
    刑事訴訟法第154條第2項定有明文。訊據被告丁○○堅決否
    認有此部分之犯行。而本件公訴意旨認被告丁○○涉有此等
    部分之罪嫌係以證人即被害人乙○○於警詢、偵查時證稱：
    96 年9月間起，因伊所開設之幼稚園積欠承富公司12萬餘元
    之午餐費，期間就有自稱承富公司派來之男子撥打電話給伊
    催討債務，並恐嚇稱『要是不還錢，學校也不用開了』『你
    要是不還錢，明天我就到你們學校噴漆』等語，該名男子還
    多次率2至3名男子至天堂鳥托兒所、倍思特托兒所、博士登
    補習班找伊，96年12月間某日中午11時許，有 2名男子前往
    倍思特托兒所，隨即將桌椅、白板架翻倒，並稱『我是承富
    ，借問一下你是哪時候要還錢，承富已經把帳交給我，你要
    是不給我你就不要開了』等語；及於原審審理時證稱：96年
    8 月20日接獲被告丁○○之電話，恐嚇伊說如果不還錢，就
    要亂到讓你沒辦法做生意；同年12月間，被告丁○○帶同另
    2 名成年男子前往伊開設之倍思特托兒所，徒手將校內之桌
    椅推倒，並且大聲叫罵等語等情為其論據。而查，被告丁○○被訴之此等部分犯行，除被害人乙○○之上揭指證述外，
    並無其他之事證足資佐證，在被告丁○○堅決否認下，本案
    顯尚難僅以被害人乙○○之唯一指述，即逕認被告丁○○亦
    涉有此等部分之犯行甚明。此外復查無其他積極證據足以證
    明被告丁○○確有此等公訴意旨所指之犯行。而被告丁○○
    除上開二次論罪科刑之恐嚇危害乙○○部分外，既無證據足
    以證明被告丁○○另涉有此部分強制及恐嚇危害乙○○安全
    之犯行，已詳如前述。且被告丁○○所犯各罪應予分論併罰
    ，已據本院論述於前，故此等部分本院自應另為被告丁○○
    無罪之判決。
據上論結，應依刑事訴訟法第368條、第369條第1項前段、第364
條、第301條第1項，刑法第51條第5款，判決如主文。
本案經檢察官庚○○到庭執行職務。
中    華    民    國    98    年    2     月    18    日
            刑事第一庭    審判長法  官  陳  紀  綱
                                法  官  姚  勳  昌
                                法  官  張  智  雄
以上正本證明與原本無異。
不得上訴。
                                書記官  謝  雅  惠
中    華    民    國    98    年    2     月    25    日
附錄本案論罪科刑法條：
中華民國刑法第304條
以強暴、脅迫使人行無義務之事或妨害人行使權利者，處3年以
下有期徒刑、拘役或3百元以下罰金。
前項之未遂犯罰之。
中華民國刑法第305條
以加害生命、身體、自由、名譽、財產之事，恐嚇他人致生危害
於安全者，處2年以下有期徒刑、拘役或3百元以下罰金。
中華民國刑法第346條
意圖為自己或第三人不法之所有，以恐嚇使人將本人或第三人之
物交付者，處6月以上5年以下有期徒刑，得併科1千元以下罰金
。
以前項方法得財產上不法之利益，或使第三人得之者，亦同。
前二項之未遂犯罰之。
【附表１】：被告丁○○所犯之罪及所處之刑
┌──┬───────┬───────────────┐
│編號│   犯罪事實   │           主    文           │
├──┼───────┼───────────────┤
│ １ │如犯罪事實欄一│丁○○共同意圖為自己不法之所有│
│    │(一)所示之事實  │，以恐嚇使人將本人之物交付，累│
│    │              │犯，處有期徒刑壹年貳月。扣案之│
│    │              │MOTOROLA牌行動電話壹具（含門號│
│    │              │0000000000號SIM卡壹枚）沒收。 │
├──┼───────┼───────────────┤
│ ２ │如犯罪事實欄一│丁○○意圖為自己不法之所有，以│
│    │(二)所示之事實  │恐嚇使人將本人之物交付，累犯，│
│    │              │處有期徒刑壹年。              │
├──┼───────┼───────────────┤
│ ３ │如犯罪事實欄一│丁○○共同以脅迫使人行無義務之│
│    │(三)1.所示之事實│事，累犯，處有期徒刑肆月。    │
├──┼───────┼───────────────┤
│ ４ │如犯罪事實欄一│丁○○共同以加害生命、財產之事│
│    │(三)2.所示之事實│，恐嚇他人致生危害於安全，累犯│
│    │              │，處有期徒刑參月。            │
└──┴───────┴───────────────┘


司法院資訊處製作；財團法人民間司法改革基金會備份。
